ACORDAO-COMPLETO-2485461

ACÓRDÃO 17190/2021 ATA 35/2021 - PRIMEIRA CÂMARA

VISTOS, relatados e discutidos estes autos de Tomada de Contas Especial instaurada pelo Fundo Nacional de Saúde (FNS) em desfavor da Empresa Douglas Luiz Foletto - ME, solidariamente com Douglas Luiz Foletto e Eduardo Tassinari Lemos, em razão da aplicação irregular de recursos do Sistema Único de Saúde (SUS) no âmbito do Programa Farmácia Popular do Brasil - Aqui Tem Farmácia Popular (PFPB) , no período de janeiro/2013 a julho/2014,
ACORDAM os Ministros do Tribunal de Contas da União, reunidos em sessão da 1ª Câmara, ante as razões expostas pelo Relator, em:
9.1. excluir a responsabilidade de Eduardo Tassinari Lemos nestes autos;
9.2. julgar, com fundamento nos arts. 1º, inciso I, 16, inciso III, alínea "c", 19, e 23, inciso III, da Lei 8.443/1992, irregulares as contas da empresa individual Douglas Luiz Foletto, condenando-a, com fundamento nos arts. 19 e 23, inciso III, da Lei 8.443/1992, ao pagamento das quantias abaixo especificadas, fixando-lhe o prazo de quinze dias, a contar da notificação, para que seja comprovado, perante o Tribunal (art. 214, inciso III, alínea "a", do Regimento Interno) , o recolhimento da dívida aos cofres do Fundo Nacional de Saúde, atualizada monetariamente e acrescida dos juros de mora calculados a partir das datas de ocorrência indicadas até a data do efetivo recolhimento, na forma prevista na legislação em vigor;
	Data de ocorrência
	Valor (R$) 

	14/3/2013
	316,71

	14/3/2013
	3.402,12

	8/4/2013
	4.714,21

	16/4/2013
	302,94

	31/5/2013
	491,67

	31/5/2013
	6.069,07

	4/6/2013
	211,20

	4/6/2013
	588,06

	4/6/2013
	7.294,37

	1/7/2013
	2.282,85

	1/7/2013
	27,54

	2/7/2013
	14.978,94

	2/7/2013
	180,98

	25/7/2013
	831,33

	25/7/2013
	4.285,08

	25/7/2013
	27,54

	25/7/2013
	180,98

	30/8/2013
	922,59

	30/8/2013
	4.442,86

	1/10/2013
	13.975,84

	1/10/2013
	178,58

	2/10/2013
	2.536,38

	2/10/2013
	27,54

	12/11/2013
	2.671,65

	12/11/2013
	14.588,11

	12/11/2013
	180,98

	12/11/2013
	27,54

	6/12/2013
	3.110,12

	6/12/2013
	16.665,05

	6/12/2013
	27,54

	6/12/2013
	180,98

	30/12/2013
	3.634,44

	30/12/2013
	19.008,57

	30/12/2013
	180,98

	30/12/2013
	27,54

	7/2/2014
	20.321,56

	7/2/2014
	180,98

	28/2/2014
	5.038,39

	28/2/2014
	4.421,23

	28/2/2014
	22.225,87

	28/2/2014
	180,98

	28/2/2014
	27,54

	28/2/2014
	27,54

	16/4/2014
	5.128,83

	16/4/2014
	24.658,28

	16/4/2014
	13,77

	16/4/2014
	83,89

	12/5/2014
	11.515,43

	12/5/2014
	2.381,62

	30/5/2014
	339,39

	30/5/2014
	1.643,90

	7/7/2014
	298,89

	7/7/2014
	1.554,08

9.3. aplicar à empresa individual Douglas Luiz Foletto, com fundamento no art. 57 da Lei 8.443/1992, multa no valor de R$ 8.000,00 (oito mil reais) , fixando-lhe o prazo de quinze dias, a contar da notificação, para comprovar, perante o Tribunal, nos termos do art. 214, inciso III, alínea "a", do RI/TCU, o recolhimento da referida quantia ao Tesouro Nacional, atualizada monetariamente desde a data deste Acórdão até a do efetivo recolhimento, se for paga após o vencimento, na forma da legislação em vigor;
9.4. autorizar, desde logo, nos termos do art. 28, inciso II, da Lei 8.443/1992, a cobrança judicial das dívidas, caso não atendidas as notificações; 
9.5. autorizar, com fundamento no art. 26 da Lei 8.443/92, c/c o art. 217 do Regimento Interno do TCU, o pagamento do débito em 36 (trinta e seis) parcelas, atualizadas monetariamente, fixando o vencimento da primeira em 15 (quinze) dias, a contar do recebimento da notificação, e o das demais, a cada 30 (trinta) dias, na forma prevista na legislação em vigor, alertando a responsável que a falta de recolhimento de qualquer parcela importará o vencimento antecipado do saldo devedor;
9.6. remeter cópia deste Acórdão à Procuradoria da República no Estado do Espírito Santo, com fundamento no art. 16, § 3º, da Lei 8.443/1992, para o ajuizamento das ações que considere cabíveis; e
9.7. dar ciência desta deliberação aos responsáveis.

Tomada de Contas Especial instaurada pelo Fundo Nacional de Saúde (FNS)  em razão de não comprovação da regular aplicação dos recursos repassados pela União, função SAUDE, no âmbito do Programa Farmácia Popular do Brasil  Aqui Tem Farmácia Popular (PFPB), no período de janeiro/2013 a julho/2014.

Primeira Câmara

Douglas Luiz Foletto (CNPJ 06.063.746/0001-20).

3. Responsáveis: Douglas Luiz Foletto (CNPJ 06.063.746/0001-20), Douglas Luiz Foletto (CPF XXX.751.597-XX) e Eduardo Tassinari Lemos (CPF XXX.593.207-XX).

13.1. Ministros presentes: Walton Alencar Rodrigues (Presidente), Benjamin Zymler, Vital do Rêgo e Jorge Oliveira.
13.2. Ministros-Substitutos presentes: Augusto Sherman Cavalcanti (Relator) e Weder de Oliveira.

ACORDAO-COMPLETO-2546280

Acórdão de Relação 5778/2022 - Primeira Câmara

Acórdão de Relação

AUGUSTO SHERMAN

A SecexTCE elaborou a instrução de mérito à peça 166, transcrita a seguir, a qual recebeu a aprovação dos dirigentes daquela unidade técnica.
"INTRODUÇÃO 
1.	Cuidam os autos de tomada de contas especial (E-TCE 576/2017) instaurada pelo Fundo Nacional de Saúde/Ministério da Saúde (FNS/MS) , em desfavor da empresa Douglas Luiz Foletto - ME/ES solidariamente com os Srs. Douglas Luiz Foletto e Eduardo Tassinari Lemos, em razão da aplicação irregular dos recursos do Sistema Único de Saúde (SUS) no âmbito do Programa Farmácia Popular do Brasil - Aqui Tem Farmácia Popular (PFPB) , no período de janeiro/2013 a julho/2014. 
HISTÓRICO 
2.	Concluiu-se na primeira instrução do feito efetuada nesta Unidade Técnica (peça 30) , que estão satisfeitos os pressupostos processuais estabelecidos na Lei 8.443/1992, bem como os requisitos específicos da IN TCU 71/2012, uma vez que não houve o transcurso de mais de dez anos desde o fato gerador sem que tenha havido notificação do responsável pela autoridade competente, bem como que o valor atualizado do débito, em 1/1/2017, supera o mínimo estabelecido de R$ 100.000,00. 
3.	Com base nas irregularidades mencionadas no relatório de auditoria do Departamento Nacional de Auditoria do Sistema único de Saúde (Denasus) (peça 10) , quantificou-se adequadamente o débito e, com base no entendimento de que a adesão ao PFPB configura relação contratual, entendeu-se que a responsabilidade pelos ilícitos geradores do dano ao erário deveria ser imputada somente à empresa individual.
4.	Ante tais circunstâncias, propôs-se a citação da empresa individual Douglas Luiz Foletto - ME (CNPJ 06.063.746/0001-20) pelas seguintes irregularidades:
a)	 Irregularidade: ausência de comprovação, por meio de notas fiscais, da aquisição da totalidade de medicamentos e correlatos com registro de dispensação por intermédio do Programa Farmácia Popular do Brasil no período de janeiro de 2013 a dezembro de 2013 conforme constatação n. 397639 do Relatório de Auditoria 15571-MS/SGEP/Denasus.
Normas violadas: arts. 23, 39, I e XVI, e 40 da Portaria GM/MS 971, de 15/5/2012.
Débito:
	Data de ocorrência
	Valor original (R$) 

	4/6/2013
	211,20

b)	Irregularidade: Não apresentação dos cupons fiscais vinculados e correspondentes prescrições médicas em meio físico, magnético e/ou arquivo digitalizado, referentes aos medicamentos dispensados no período de 11/1/2013 a 25/5/2014, conforme constatação n. 397647 do Relatório de Auditoria 15571-MS/SGEP/Denasus.
Normas violadas: artigos 21, 22, incisos I, II, parágrafos 1º e 3º, artigo 23, artigo 39 e incisos I, II, XV do artigo 40, da Portaria GM/MS nº 971/2012.
Débito: 
	Data de ocorrência
	Valor original (R$) 

	14/3/2013
	316,71

	14/3/2013
	3.402,12

	8/4/2013
	4.714,21

	16/4/2013
	302,94

	31/5/2013
	491,67

	31/5/2013
	6.069,07

	4/6/2013
	588,06

	4/6/2013
	7.294,37

	1/7/2013
	2.282,85

	2/7/2013
	14.978,94

	25/7/2013
	831,33

	25/7/2013
	4.285,08

	30/8/2013
	922,59

	30/8/2013
	4.442,86

	1/10/2013
	13.975,84

	2/10/2013
	2.536,38

	12/11/2013
	2.671,65

	12/11/2013
	14.588,11

	6/12/2013
	3.110,12

	6/12/2013
	16.665,05

	30/12/2013
	3.634,44

	30/12/2013
	19.008,57

	7/2/2014
	20.321,56

	28/2/2014
	5.038,39

	28/2/2014
	4.421,23

	28/2/2014
	22.225,87

	16/4/2014
	5.128,83

	16/4/2014
	24.658,28

	12/5/2014
	11.515,43

	12/5/2014
	2.381,62

	30/5/2014
	339,39

	30/5/2014
	1.643,90

	7/7/2014
	298,89

	7/7/2014
	1.554,08

c)	 Irregularidade: dispensação de medicamentos em nome de pessoas falecidas, identificadas com base nos dados do sistema Informatizado de Óbitos - SISOB, do Ministério da Previdência Social - MPAS (Constatação n. 397649 do Relatório de Auditoria 15571-MS/SGEP/Denasus) . 
Normas violadas: Artigos 21, 22, 28, incisos I e II do artigo 23, incisos, XI e XVI do artigo 40 da Portaria GM/MS 971/2012.
Débito: 
	Data de ocorrência
	Valor original (R$) 

	2/7/2013
	180,98

	25/7/2013
	27,54

	25/7/2013
	180,98

	12/11/2013
	180,98

	12/11/2013
	27,54

	30/12/2013
	180,98

	30/12/2013
	27,54

	2/10/2013
	27,54

	7/2/2014
	180,98

	1/7/2013
	27,54

	1/10/2013
	178,58

	6/12/2013
	27,54

	6/12/2013
	180,98

	28/2/2014
	180,98

	28/2/2014
	27,54

	28/2/2014
	27,54

	16/4/2014
	13,77

	16/4/2014
	83,89

5.	Em sua manifestação (peça 31) , o diretor técnico desta Segunda Diretoria divergiu em parte da proposta alvitrada, por entender que, por se tratar de empresa individual, não há separação entre pessoa física e pessoa jurídica. Pugnou que deveriam permanecer na relação processual tanto a pessoa física e seu CPF quanto a denominação de sua empresa individual e seu CNPJ. 
6.	Ante tal posicionamento, opinou pela citação do Sr. Douglas Luiz Foletto (CPF XXX.751.597-XX) e de sua empresa individual Douglas Luiz Foletto - ME (CNPJ 06.063.746/0001-20) . O titular da unidade técnica manifestou concordância com a proposta do diretor (peça 32) .
7.	Em cumprimento a despacho do Ministro-Relator (peça 33) , esta Unidade Técnica promoveu diligência ao FNS/MS para saneamento dos autos com vistas a apurar a relação de fato existente, durante o período de janeiro/2012 a outubro/2014, entre o Ministério da Saúde e a empresa arrolada nesta TCE.
8.	Levada a efeito a medida saneadora determinada pela autoridade ministerial (peças 34/35) , verifica-se que o Ministério da Saúde encaminhou manifestação acompanhada de documentação a fim de atender ao requisitado (peças 36/40) . 
9.	Em novo exame do feito (peça 41) , concluiu-se que o suporte contratual da adesão ao PFPB autorizava imputação de responsabilidade à firma Douglas Luiz Folleto - ME. Em tais circunstâncias propôs-se a citação da firma de titularidade do Sr. Douglas Luiz Foletto (CPF XXX.751.597-XX) , para apresentação de alegações de defesa e/ou recolhimento aos cofres do Fundo Nacional da Saúde das quantias impugnadas em decorrência das irregularidades a seguir detalhadas:
a)	 Irregularidade: ausência de comprovação, por meio de notas fiscais, da aquisição da totalidade de medicamentos e correlatos com registro de dispensação por intermédio do Programa Farmácia Popular do Brasil no período de janeiro de 2013 a dezembro de 2013, conforme constatação n. 397639 do Relatório de Auditoria 15571-MS/SGEP/Denasus.
b)	 Irregularidade: Não apresentação dos cupons fiscais vinculados e correspondentes prescrições médicas em meio físico, magnético e/ou arquivo digitalizado, referentes aos medicamentos dispensados no período de 11/1/2013 a 25/5/2014, conforme constatação n. 397647 do Relatório de Auditoria 15571-MS/SGEP/Denasus.
c)	 Irregularidade: dispensação de medicamentos em nome de pessoas que, na data da operação, já haviam falecido, conforme constatado com base nos dados do sistema Informatizado de Óbitos - SISOB, do Ministério da Previdência Social - MPAS (Constatação n. 397649 do Relatório de Auditoria 15571-MS/SGEP/Denasus) . 
10.	Promovida a citação na forma proposta, verifica-se que o Sr. Douglas Luiz Foletto apresentou as alegações de defesa e documentos de suporte probatório que constituem as peças 54 a 164 deste processo.
EXAME TÉCNICO
Caracterização das irregularidades geradoras de dano ao erário
11.	O Programa Farmácia Popular do Brasil - PFPB foi instituído pela Lei 10.858, de 13/4/2004, regulamentado pelo Decreto 5.090, de 20/5/2004, para cumprir uma das principais diretrizes da Política Nacional de Assistência Farmacêutica: dar à população o acesso a medicamentos considerados essenciais, utilizando ou não o Sistema Único de Saúde (SUS) . 
12.	As farmácias e drogarias que participam do Programa Farmácia Popular do Brasil estão sujeitas à legislação que regulamenta a matéria, notadamente, além da Lei e do Decreto acima citados, de portarias do Ministério da Saúde. No caso presente, cita-se a PRT 971/GM/MS, de 15/5/2012, posteriormente revogada pela PRT 111/GM/MS, de 28/1/2016. 
13.	Registra-se que as normas do Gabinete do Ministro da Saúde, que haviam sido publicadas no período de 1990 até 28 de setembro de 2017, foram consolidadas em seis Portarias de Consolidação (PRC) . Dessa forma, a Portaria nº 111/2016 foi revogada e teve seu texto consolidado na Portaria de Consolidação nº 5, de 28/9/2017, Seção III, Anexo LXXVII, que passou a regulamentar o Programa Farmácia Popular a partir dessa data. 
14.	A fiscalização do Denasus concluiu que a empresa individual Douglas Luiz Foletto - ME descumpriu normas estabelecidas pelo Ministério da Saúde, ao apresentar, para fins de faturamento, registro de dispensação de medicamentos em quantidade superior ao adquirido junto ao mercado distribuidor, ou seja, a empresa não apresentou notas fiscais demonstrando compatibilidade entre as aquisições e as dispensações dos medicamentos auditados no período compreendido entre janeiro de 2013 a dezembro de 2013, conforme demonstrado no anexo II daquele relatório (peça 11) . 
15.	Também foram detectadas irregularidades relativas ao registro de dispensação de medicamentos em nome de pessoas falecidas, conforme detalhado no anexo V ao relatório, o que caracteriza uso indevido de número de registro no Cadastro de Pessoas Físicas da Receita Federal do Brasil e configura prática irregular no âmbito do Programa Farmácia Popular do Brasil, tipificada no art. 40 da Portaria GM/MS 971/2012, vigente à época das vendas, e Portaria 111/2016. 
16.	 A auditoria apontou, por fim, lacunas nos documentos exigidos para comprovação da regularidade da dispensação dos medicamentos: A empresa auditada não apresentou os cupons fiscais vinculados e correspondentes prescrições médicas referentes às autorizações indicadas no anexo IV do relatório do Denasus (peça 12) . Esses achados representam violação do que preceituam os artigos 21, 22, incisos I, II, parágrafos 1º e 3º, artigo 23, artigo 39 e incisos I, II, XV do artigo 40, da Portaria GM/MS 971/2012.
Individualização de conduta e culpabilidade
17.	Com base nas irregularidades mencionadas no relatório do Denasus e no contrato social e alterações (anexo VIII, peça 2) foram responsabilizados solidariamente a empresa Douglas Luiz Foletto - ME (CNPJ: 06.063.746/0001-20) e seus representantes legais Srs. Douglas Luiz Foletto (CPF XXX.751.597-XX) e Eduardo Tassinari Lemos (CPF XXX.593.207-XX) , conforme matriz de responsabilização à peça 7. 
18.	A responsabilidade do Sr. Eduardo Tassarini Lemos foi fixada no período de 19/3/2012 a 5/11/2013, de acordo com a Alteração Contratual n. 04 da Sociedade Drogaria Bindaco Braido LTDA ME (ingresso na sociedade, peça 15, p. 19-22) e a Alteração Contratual n. 06 da Sociedade Drogaria Tassinari (retirada da sociedade, peça 15, p. 30-33) . Cumpre observar, todavia, que o referido agente foi exonerado da função de administrador da sociedade por intermédio da Alteração Contratual n. 5, de 4/11/2012, registrada na Junta Comercial em 2/1/2013 (peça 15, p. 26-29) .
19.	Considerando, portanto, que o Sr. Eduardo Tassarini Lemos não mais detinha poderes de gerência no período de ocorrência dos fatos inquinados de ilicitude (14/3/2013 a 7/7/2014) e ante a ausência de indícios ou evidências de que tenha atuado como gestor de forma oculta no período em consideração, deve-se excluir sua responsabilidade nesta TCE.
20.	Tendo em consideração as informações obtidas na diligência e o exame acima efetuado, ratificou-se a análise efetuada na instrução inicial quanto à imputação de responsabilidade pelo dano ao erário na presente TCE à firma individual Douglas Luiz Foletto - ME (CNPJ: 06.063.746/0001-20) , de titularidade do Sr. Douglas Luiz Foletto (CPF XXX.751.597-XX) , na condição de beneficiária dos repasses.
21.	Sem embargo, verifica-se que esta Corte de Contas vem consolidando o entendimento de que de que as avenças firmadas com a rede privada de farmácias e drogarias possuiriam caráter de convênio, conforme definido no art. 2º, II, da Portaria GM/MS 184/2011, que dispõe sobre o Programa Farmácia Popular do Brasil, sendo outorgada ao particular (farmácias e/ou drogarias particulares) a gestão de recursos.
22.	Em consequência, vem sendo fixada a responsabilidade solidária da pessoa jurídica que participa do PFPB) assume a gestão de recursos públicos, nos termos do art. 70, parágrafo único, da Constituição Federal, com seus administradores por dano ao erário decorrente da ilícitos na gestão dos recursos geridos, nos termos do art. 71, inciso II, da Constituição da República de 1988. Citem-se nessa esteira os Acórdão 3796/2020-TCU-Primeira Câmara, Rel. Ministro Vital do Rêgo, 2386/2020 - 1ª Câmara. Rel. Min. Augusto Sherman e 5987/2021-TCU-1ª Câmara, Rel. Min. Weder de Oliveira, dentre muitos outros.
23.	Quanto ao elemento subjetivo, verifica-se que a conduta do responsável se afastou do padrão de comportamento esperado de um agente empresarial diligente e cauteloso atuando nas mesmas condições. Com efeito, era exigível do empresário individual titular da firma que conhecesse e cumprisse as normas aplicáveis à execução do programa. Essa constatação sustenta juízo de atuação culposa, autorizando sua responsabilização pelo dano.
24.	Com base no que foi apurado nestes autos, a conduta do empresário individual consistente em não comprovar aquisições compatíveis e dispensar medicamentos e correlatos em desconformidade com as normas regentes do programa em atenção resultou nos ilícitos acima especificados geradores de prejuízo ao erário. 
EXAME DOS PRESSUPOSTOS PROCESSUAIS DA IN TCU 71/2012.
Viabilidade de instauração do contraditório 
25.	Verifica-se que não houve o transcurso de mais de dez anos desde o fato gerador sem que tenha havido a notificação do responsável pela autoridade administrativa federal competente (art. 6º, inciso II, c/c art. 19 da IN/TCU 71/2012, modificada pela IN/TCU 76/2016) , uma vez que as despesas impugnadas se referem ao período de 14/3/2013 a 7/7/2014 e os responsáveis foram notificados sobre as irregularidades pela autoridade administrativa competente em 7/1/2016, 24/8/2016 e 31/8/2016 (peça 1) . 
26.	Em tais circunstâncias, não se configurou óbice ao estabelecimento regular do contraditório em sua acepção substancial, considerando o parâmetro estabelecido no art. 6º, inciso II, da Instrução Normativa TCU 71/2012.
Quantificação do débito e valor mínimo para instauração
27.	Conforme se extrai do relatório do Tomador de Contas Especial e do Relatório de Auditoria 15571-MS/SGEP/Denasus, os débitos associados às irregularidades constatadas alcançam valor histórico total de R$ 228.615,05, equivalente ao montante R$ 298.781,30, atualizado até 14/5/2018 (peça 28) . 
28.	Verifica-se que o valor atualizado do débito apurado atualizado até 1/1/2017 é de R$ 287.578,49, portanto superior ao limite mínimo de R$ 100.000,00, na forma estabelecida conforme os arts. 6º, inciso I, e 19 da IN/TCU 71/2012, modificada pela IN/TCU 76/2016 (peça 29) . 
EXAME DA CITAÇÃO
Alegações de defesa do Sr. Douglas Luiz Foletto, titular da Douglas Luiz Foletto - ME (CNPJ 06.063.746/0001-20) 
29.	Afirma que, embora tenha observado as exigências legais para aderir ao PFPB, cometeu erros ao cadastrar incorretamente medicamentos, dispensar antecipadamente para usuários acamados que vieram a óbito e emitir cupons vinculados sem as prescrições médicas em meio físico ou digital.
30.	Relata que esteve afastado da gerência da firma por catorze meses nos exercícios de 2013 e 2014, conforme laudo médico acostado aos autos. Nesse interstício, a gestão da firma foi exercida pelo Sr. Luiz Alberto Foletto. A falta de expertise e a idade avançada do referido agente teriam levado ao não atendimento integral das solicitações da Auditoria do Denasus conforme Relatório de Auditoria 15771-MS/SGEP/Denasus.
31.	No que tange à constatação n. 397639 do relatório do Denasus, afirma inexistir previsão normativa no Programa Farmácia Popular de obrigatoriedade do registro de todos os produtos adquiridos por estabelecimentos privados. Portanto, entende, não haveria irregularidade na ausência da comprovação da aquisição da totalidade dos medicamentos e correlatos durante o período de janeiro de 2013 a dezembro de 2013.
32.	Sustenta que, na prática, a maioria das farmácias no Brasil faz o cadastro apenas do produto principal e utilizam o mesmo código para os similares e correlatos e não conforme o código de barra do medicamento. No caso sob exame, todas as dispensações teriam sido feitas pelo código EAN e, ainda que tenham sido entregues com outro código, não teria havido qualquer infração do artigo 17 da Portaria 971/2012, pois toda dispensação foi realizada via código de barra. Apenas o cadastramento não teria sido realizado pelo código individual dos produtos, mas sim pelo princípio ativo. 
33.	Quanto às irregularidades nas dispensações registradas nas receitas e respectivos cupons vinculados referentes ao período de 11/1/2013 a 25/5/2014 (constatação n. 397647 do Relatório de Auditoria 15571-MS/SGEP/Denasus) , reconhece a ocorrência das irregularidades, atribuindo-as a relações de confiança com clientes que se comprometeram em trazer as procurações e receitas e não o fizeram.
34.	Rechaça a imputação de que houve dispensação de medicamentos ou correlatos em nome de pessoas falecidas. Aduz ser impossível ao funcionário ou farmacêutico determinar se o número do CPF informado pelo cliente é de pessoa viva ou já falecida no momento da venda, uma vez que o sistema não valida tal informação. Não seria culpável, portanto, a conduta do estabelecimento de realizar venda para alguém que apresentou a receita e um CPF de algum de cujus ou o paciente faleceu enquanto fazia uso do fármaco. 
35.	Tece considerações sobre a possível violação ao direito fundamental à saúde nas exigências aos estabelecimentos comerciais operadores que entende excessivas e prejudiciais ao atendimento aos objetivos do PFPB de facilitar o acesso da população a medicamentos.
36.	Afirma não ter agido com dolo e que não teria restado demonstrado dano ao erário ou usuários do programa. Nessa linha, assevera que os indícios levantados pela auditoria do Denasus, desamparados por outros elementos de prova mais consistentes, não seriam aptos a comprovar fraude na dispensação dos fármacos.
37.	Reconhece que houve descumprimento das normas nas dispensações registradas nas receitas e respectivos cupons vinculados referentes ao período de 11/1/2013 a 25/5/2014 e manifesta intenção de ressarcir os valores impugnados. Pleiteia, todavia, que sejam deduzidos do valor do débito os valores relativos aos medicamentos dispensados a usuários que firmaram declarações nesse sentido, conforme documentos anexados à defesa.  
38.	Requer a concessão de parcelamento do débito em sessenta parcelas iguais, com base no art. 10 da Lei 10.522/2002 e, caso não acolhido o pedido, que seja autorizado o pagamento em trinta e seis parcelas na forma do art. 217 do Regimento Interno do TCU.
Análise
39.	As alegações de que esteve afastado da gerência do estabelecimento comercial durante o interstício examinado pela auditoria do Denasus não excluem a responsabilidade do defendente na condição de empresário individual.
40.	Apesar de ter trazido aos autos elementos que comprovam a afirmação de que sofreu grave acidente no período considerado (peça ) , o responsável não trouxe qualquer prova de que transferiu formalmente a gerência da farmácia a terceiros. Ainda que estivesse comprovada, a circunstância de haver transferido informalmente a gestão para terceiro não afasta a responsabilidade pelos ilícitos verificados na execução do PFPB, considerando que as responsabilidades decorrentes do descumprimento do contrato de adesão às normas do programa incidem sobre a firma individual, nos termos do art. 40 da Portaria GM/MS 971/2012: 
Art. 40. O descumprimento de qualquer das regras dispostas nesta Portaria e seus Anexos pelas farmácias e drogarias caracteriza prática de irregularidade no âmbito do PFPB, considerando-se irregulares as seguintes situações, entre outras:
I - comercializar e dispensar medicamentos e/ou correlatos fora da estrita observância das regras de execução do PFPB, dispostas nesta Portaria;'
41.	A alegada desnecessidade de comprovação, por meio de notas fiscais, da aquisição da totalidade de medicamentos e correlatos com registro de dispensação no período examinado pela auditoria, igualmente não merece acolhimento. 
42.	Nos termos do art. 22 da então vigente Portaria GM/MS nº 971/2012, a comprovação da regularidade das dispensações no PFPB exige a manutenção, por prazo de cinco anos, dos documentos fiscais de aquisição dos medicamentos e/ou correlatos do Programa junto aos fornecedores, os cupons fiscais de venda, os cupons vinculados assinados pelos clientes e as respectivas receitas médicas.
Art. 22. O estabelecimento deve manter por 5 (cinco) anos para apresentação, sempre que necessário, as vias assinadas dos cupons vinculados e cupons fiscais em ordem cronológica de emissão, com arquivamento de 2 (duas) cópias, uma em meio físico e outra em meio magnético e/ou arquivo digitalizado, no próprio estabelecimento.
43.	A não-apresentação das notas fiscais que comprovem a aquisição dos medicamentos que foram registrados no sistema como tendo sido dispensados impede a aferição do recebimento dos produtos no estabelecimento revendedor e a efetiva entrega ao beneficiário do Programa. Esse quadro constitui indício da ocorrência de simulação de venda que visa obter o pagamento indevido pelo Fundo Nacional de Saúde/Ministério da Saúde por medicamento não dispensado aos usuários. Para afastar essa possibilidade, o responsável deveria ter apresentado a documentação apta a comprovar que adquiriu e detinha no estoque da farmácia os medicamentos declarados como dispensados, o que não ocorreu.
44.	 Conforme art. 21 da Portaria GM/MS nº 184/2011 e art. 17 da Portaria GM/MS nº 971/2012, vigentes à época, a Autorização de Dispensação de Medicamentos e Correlatos (ADM) será processada por meio eletrônico, em tempo real, com base no código de barras (EAN) disposto na embalagem do medicamento e/ou correlato.
45.	O preenchimento do EAN na Nota Fiscal Eletrônica é obrigatório desde 1/7/2011, conforme ajuste SINIEF nº 16/2010 do Conselho Nacional de Política Fazendária (Confaz) , que tem por objetivo reduzir fraudes, desvios e falsificação de medicamentos, uma vez que, por meio do EAN, é possível rastrear toda a cadeia logística do produto. 
46.	Dessa forma, não assiste razão ao defendente, já que, ao solicitar a dispensação de um medicamento no sistema autorizador é necessário informar o código 'EAN' do medicamento que irá ser dispensado e armazenar a nota fiscal de aquisição de tal medicamento, com seu respectivo 'EAN', para comprovar posteriormente a sua aquisição. 
47.	A receita, cupom fiscal assinado pelo usuário e cópia documento também são documentos obrigatórios e que servem para comprovar a legalidade das dispensações. Apenas com a apresentação desses quatro documentos obrigatórios é que é possível atestar a legalidade da dispensação.
48.	No que tange às alegações de que não poderia ser responsabilizado pela dispensação de medicamentos em nome de pessoas já falecidas, deve-se pontuar que a impossibilidade de verificação do falecimento no momento da venda não afasta os deveres de controle impostos aos estabelecimentos comerciais pela legislação regente do PFPB.
49.	Conforme acima detalhado, a regra para a dispensação é a exigência de apresentação de documento de identificação e assinatura por parte do paciente ou de seu representante legal cliente. Nos termos do art. 28 da Portaria GM/MS 971/2012, fica dispensada a obrigatoriedade da presença física do paciente, titular da prescrição, laudo ou atestado médico, quando se tratar de incapaz e/ou pessoas com mais de 60 anos.
50.	Ainda segundo o art. 28, a dispensação dos medicamentos e/ou correlatos nesses casos somente será realizada mediante apresentação dos seguintes documentos: I - do paciente, titular da receita, de documento oficial com foto, o qual conste o seu número de CPF, salvo menor de idade que permite a apresentação da certidão de nascimento; e II - do representante legal, o qual assumirá, juntamente com o estabelecimento, as responsabilidades pela efetivação da transação: CPF e RG.
51.	Extrai-se do §2º do mencionado art. 28 que as farmácias e drogarias deverão providenciar duas cópias da documentação prevista neste artigo no ato da compra, arquivando-as uma em meio físico e outra em meio magnético e/ou arquivo digitalizado no próprio estabelecimento, e mantê-las por 5 (cinco) anos para apresentação sempre que for solicitada.
52.	Portanto, ainda que não fosse possível ao defendente verificar o falecimento do beneficiário no momento da compra, deveria manter em arquivo a documentação de quem compra mediante procuração, de forma a se identificar o agente comprador e apurar a responsabilidade pela possível fraude, o que não ocorreu no presente caso.
53.	Quanto às declarações firmadas pelos pacientes identificados nos documentos trazidos pelo defendente, entende-se que não são suficientes par comprovar a regular dispensação dos medicamentos em questão. Observa-se que o defendente juntou documentos de identidade e declarações, com texto padronizado e todas datadas de 7/8/2019, nos quais os signatários afirmam ter recebido da Drogaria Tassarini Ltda-ME unidades de diversos medicamentos de uso contínuo (peças 55-164) .
54.	Essas declarações, desacompanhadas de outros elementos probatórios que as corroborem, constituem indício isolado de dispensação que não constitui prova idônea do alegado. Com efeito, ausentes os cupons fiscais relativos às prescrições vinculadas às autorizações citadas no anexo IV do relatório do Denasus, não é possível afirmar que houve efetiva comercialização dos fármacos aos declarantes.
55.	Esse linha de entendimento encontra suporte na jurisprudência firmada por esta Corte no sentido de que declarações de terceiros carecem de valor probante quando dissociadas de outros elementos convergentes de prova, conforme atestam os enunciados a seguir, extraídos da ferramenta de jurisprudência selecionada:
Acórdão 9458/2017-TCU-Segunda Câmara, Relator Augusto Nardes
Declaração de terceiro, ainda que servidor público, quando dissociada de outros elementos de prova, não serve para comprovar a regular aplicação de recursos públicos transferidos por meio de convênio.
Declarações de terceiros, por si só, não servem como elementos de prova capazes de atestar a efetiva consecução do objeto pactuado com uso dos recursos de convênio (Acórdão 1840/2010-TCU-Plenário, Rel. Min. Benjamin Zymler) ;
As declarações de terceiros provam tão-somente a existência da declaração, mas não o fato declarado, competindo ao interessado demonstrar a veracidade do alegado (Acórdão 2455/2013-TCU-Plenário, Rel. Min. José Jorge) ;
Declarações de terceiros, isoladamente, não são suficientes para comprovar a regular aplicação de recursos públicos transferidos por meio de convênio na consecução do objeto pactuado (Acórdão 817/2014-TCU-Segunda Câmara, Rel. Min. Raimundo Carreiro) ; e
Na prestação de contas de convênios, as declarações prestadas por terceiros, por si sós, não são meios de prova capazes de atestar a efetiva execução do objeto custeado com recursos públicos federais. (Acórdão 542/2015-TCU-Plenário, Rel. Min. Raimundo Carreiro) 
56.	Quanto à ausência de dolo, deve-se consignar que o elemento subjetivo culposo é suficiente para a responsabilização por ilícitos geradores de dano ao erário perante este TCU. No caso em tela, restou evidenciada culpa grave por parte do agente responsável ao descumprir, por longo período, diversos dispositivos da legislação regente do programa que deveria conhecer e observar, revelando conduta dissociada do padrão mínimo de diligência e cuidado exigíveis na hipótese.
57.	Com suporte nas razões acima expendidas, deve-se concluir que as alegações de defesa não merecem acatamento, permanecendo caracterizada a responsabilidade do empresário individual pela ausência de comprovação da regular aplicação dos recursos recebidos para operacionalização do PFPB.
58.	Enfocando o pleito de parcelamento do débito em sessenta vezes, verifica-se que o disposto no art. 10 da Lei 10.522/2002, com a redação dada pela Lei 10.637/2002 se aplica tão somente às dívidas administradas pelas autoridades fazendárias, conforme a seguir transcrito:
Art. 10. Os débitos de qualquer natureza para com a Fazenda Nacional poderão ser parcelados em até sessenta parcelas mensais, a exclusivo critério da autoridade fazendária, na forma e condições previstas nesta Lei. (grifo nosso) 
59.	O débito em debate, à evidência, não se enquadra na referida previsão legal, uma vez que decorre de dano ao erário em processamento em sede de contas especiais perante esta Corte de Contas e não constituído e administrado por autoridade fazendária. Portanto, o parcelamento da referida dívida sujeita-se à normatização específica do art. 217 do Regimento Interno do TCU sobre a matéria.
60.	Não obstante, entende-se que o pleito do responsável pode, em caráter excepcional, ser atendido, levando-se em consideração tratar-se de empresário individual e que a dívida ostenta considerável materialidade para o porte de firma individual. 
61.	Nessa linha de compreensão, este Tribunal tem autorizado, excepcionalmente, o parcelamento em prazo superior ao previsto no art. 217 do Regimento Interno/TCU, inclusive em até 120 meses, conforme deliberado nos Acórdão 1885/2019-TCU-Plenário, Rel. Min. Augusto Sherman; 193/2011-TCU-Plenário, Rel. Min. Augusto Sherman; 1167/2011-TCU-Segunda Câmara, Rel. Min. André de Carvalho; 10.305/2018 - 1 ª Câmara - Relator: Ministro Benjamin Zymler ; 8213/2018-TCU-Primeira Câmara) ; 1562/2017-TCU-Primeira Câmara, Rel. Min José Múcio Monteiro; 2556/2017-TCU-Segunda Câmara, Rel. Ministro-Substituto André de Carvalho; e 4611/2021-TCU-Segunda Câmara, Rel. Min. Raimundo Carreiro. .
Verificação do Prazo de Prescrição da Pretensão Punitiva
62.	Observa-se não ter se configurado a prescrição da pretensão punitiva por parte do TCU relativamente aos ilícitos sob exame, conforme entendimento firmado no Acórdão 1441/2016-TCU-Plenário (Rel. Ministro Benjamin Zymler) , aplica-se aos processos do Tribunal o prazo geral de prescrição de dez anos contados a partir da data de ocorrência da irregularidade sancionável, nos termos dos arts. 189 e 205 do Código Civil. 
63.	As irregularidades discutidas nesta TCE ocorreram nos exercícios de 2013 e 2014, portanto há menos de dez anos. Em tais circunstâncias, não se apresenta obstáculo à aplicação das sanções previstas na Lei 8.443/1992 ao pessoa do empresário individual responsável.
Outras informações relevantes
64.	Em obediência ao comando contido no item 9.4 do Acórdão 1772/2017-TCU-Plenário - Relator Ministro-Substituto Augusto Sherman, informa-se que não foram localizados outros processos em tramitação nesta Corte de Contas em que haja débito imputável ao responsável.
CONCLUSÃO 
65.	Em face da análise promovida na seção 'Exame Técnico', concluiu-se que o Sr. Eduardo Tassarini Lemos (CPF XXX.593.207-XX) deve ser excluído da presente relação processual, por não deter poderes de administração no estabelecimento comercial no período das ocorrências inquinadas de ilicitude nestas contas.
66.	Concluiu-se, de outra parte, pela rejeição das alegações de defesa apresentadas pela firma individual Douglas Luiz Foletto - ME (CNPJ 06.063.746/0001-20) e seu titular, Sr. Douglas Luiz Foletto (CPF XXX.751.597-XX) , uma vez que não foram suficientes para elidir as irregularidades e responsabilidades a eles atribuídas.
67.	Inexistindo nos autos elementos que demonstrem a boa-fé do responsável ou a ocorrência de outros excludentes de culpabilidade, devem suas contas ser, desde logo, julgadas irregulares, nos termos do art. 202, § 6º, do Regimento Interno/TCU, procedendo-se à sua condenação em débito e à aplicação da multa prevista no art. 57 da Lei 8.443/1992.
68.	Cumpre ressaltar que, sendo a firma e o empresário uma única pessoa, cabe aplicar multa apenas a um deles, sob pena de caracterizar bis in idem, ou seja, dupla punição da mesma pessoa por idêntico fundamento. No caso examinado, a multa deve incidir sobre a pessoa física que exerceu a atividade empresarial, pois esta se confunde com a firma individual, uma vez que a inscrição do empresário individual no registro público não cria personalidade jurídica autônoma.
69.	Essa linha de entendimento encontra suporte em diversos arestos recentes deste Tribunal de Contas (Acórdão 5246/2020-TCU-Plenário, Rel. Min. Benjamin Zymler e 0254/2020-TCU-Segunda Câmara, Rel. Min Marcos Bemquerer) , conforme ilustra o enunciado de jurisprudência abaixo colacionados:
Acórdão 1156/2021-TCU-Primeira Câmara, Rel. Min. Augusto Sherman
Enunciado
A condenação solidária em débito atribuído a firma individual e seu empresário não caracteriza bis in idem, porquanto obriga todos à mesma dívida, que pode ser cobrada integralmente de um ou de ambos, nos termos dos arts. 264 e 265 do Código Civil, além do que não se faz distinção entre o patrimônio da empresa individual e o da pessoa física. No caso de multa, todavia, cabe aplicar apenas ao empresário, sob pena de bis in idem, uma vez que a firma individual não possui personalidade diversa e separada de seu titular, constituindo ambos uma única pessoa, ao contrário do que ocorre nas outras sociedades empresariais.
70.	Cabível, finalmente, propor a remessa de cópia dos elementos pertinentes ao Ministério Público da União, atendendo, assim, ao disposto no art. 16, § 3º, da Lei 8.443/1992 c/c o art. 209, § 7º, do Regimento Interno/TCU.
PROPOSTA DE ENCAMINHAMENTO 
71.	 Diante do exposto, submetem-se os autos à consideração superior, propondo:
	a) excluir da presente relação processual o Sr. Eduardo Tassarini Lemos (CPF XXX.593.207-XX) ;
	b) rejeitar as alegações de defesa apresentadas pelo Sr. Douglas Luiz Foletto (CPF XXX.751.597-XX) titular da firma individual Douglas Luiz Foletto - ME (CNPJ 06.063.746/0001-20) ;
	c) com fundamento nos arts. 1º, inciso I, 16, inciso III, alíneas 'b' e 'c', da Lei 8.443/1992 c/c os arts. 19 e 23, inciso III, da mesma Lei, e com arts. 1º, inciso I, 209, inciso II e III, 210 e 214, inciso III, do Regimento Interno, que sejam julgadas irregulares as contas do empresário individual Sr. Douglas Luiz Foletto (CPF XXX.751.597-XX, CNPJ 06.063.746/0001-20) , e condená-lo,  ao pagamento das quantias a seguir especificadas, com a fixação do prazo de quinze dias, a contar das notificações, para comprovar, perante o Tribunal (art. 214, inciso III, alínea 'a', do Regimento Interno) , o recolhimento das dívidas aos cofres do Fundo Nacional de Saúde, atualizadas monetariamente e acrescidas dos juros de mora, calculados a partir das datas discriminadas, até a data dos recolhimentos, na forma prevista na legislação em vigor, abatendo-se, na oportunidade, os valores já ressarcidos:
Débito:
                      TRIBUNAL DE CONTAS DA UNIÃO	TC Processo 010.933/2018-2
	Data de ocorrência
	Valor original (R$) 

	14/3/2013
	316,71

	14/3/2013
	3.402,12

	8/4/2013
	4.714,21

	16/4/2013
	302,94

	31/5/2013
	491,67

	31/5/2013
	6.069,07

	4/6/2013
	211,20

	4/6/2013
	588,06

	4/6/2013
	7.294,37

	1/7/2013
	2.282,85

	1/7/2013
	27,54

	2/7/2013
	14.978,94

	2/7/2013
	180,98

	25/7/2013
	831,33

	25/7/2013
	4.285,08

	25/7/2013
	27,54

	25/7/2013
	180,98

	30/8/2013
	922,59

	30/8/2013
	4.442,86

	1/10/2013
	13.975,84

	1/10/2013
	178,58

	2/10/2013
	2.536,38

	2/10/2013
	27,54

	12/11/2013
	2.671,65

	12/11/2013
	14.588,11

	12/11/2013
	180,98

	12/11/2013
	27,54

	6/12/2013
	3.110,12

	6/12/2013
	16.665,05

	6/12/2013
	27,54

	6/12/2013
	180,98

	30/12/2013
	3.634,44

	30/12/2013
	19.008,57

	30/12/2013
	180,98

	30/12/2013
	27,54

	7/2/2014
	20.321,56

	7/2/2014
	180,98

	28/2/2014
	5.038,39

	28/2/2014
	4.421,23

	28/2/2014
	22.225,87

	28/2/2014
	180,98

	28/2/2014
	27,54

	28/2/2014
	27,54

	16/4/2014
	5.128,83

	16/4/2014
	24.658,28

	16/4/2014
	13,77

	16/4/2014
	83,89

	12/5/2014
	11.515,43

	12/5/2014
	2.381,62

	30/5/2014
	339,39

	30/5/2014
	1.643,90

	7/7/2014
	298,89

	7/7/2014
	1.554,08

	d) aplicar ao Sr. Douglas Luiz Foletto (CPF XXX.751.597-XX) , a multa prevista no art. 57 da Lei 8.443/1992 c/c o art. 267 do Regimento Interno, com a fixação do prazo de quinze dias, a contar das notificações, para comprovar, perante o Tribunal (art. 214, inciso III, alínea 'a', do Regimento Interno) , o recolhimento das dívidas aos cofres do Tesouro Nacional, atualizadas monetariamente desde a data do acórdão até a dos efetivos recolhimentos, se forem pagas após o vencimento, na forma da legislação em vigor;
	e) autorizar, desde logo, nos termos do art. 28, inciso II, da Lei 8.443/1992, a cobrança judicial das dívidas, caso não atendidas as notificações;
	f) nos termos do art. 26 da Lei 8.443/92, autorizar, em caráter excepcional, o pagamento do débito em sessenta parcelas, atualizadas monetariamente, fixando o vencimento da primeira em 15 (quinze) dias, a contar do recebimento da notificação, e o das demais, a cada 30 (trinta) dias, na forma prevista na legislação em vigor, alertando ao responsável que a falta de recolhimento de qualquer parcela importará o vencimento antecipado do saldo devedor; e
g) encaminhar cópia da deliberação ao Procurador-Chefe da Procuradoria da República no Espírito Santo, nos termos do § 3º do art. 16 da Lei 8.443/1992 c/c o § 7º do art. 209 do Regimento Interno do TCU, para adoção das medidas cabíveis; bem como ao Fundo Nacional de Saúde e aos responsáveis, para ciência; e comunicar-lhe que o relatório e o voto que a fundamentarem podem ser acessados por meio do endereço eletrônico www.tcu.gov.br/acordaos e que, caso haja interesse, o Tribunal pode enviar-lhe cópia desses documentos sem qualquer custo".
2.	O MP/TCU, representado pelo Subprocurador-Geral Paulo Soares Bugarin, manifesta-se, em parecer à peça 169, de acordo com a proposta da unidade técnica.
	É o Relatório.

Lucas Nonato Pininga (OAB/DF 55.053).

Subprocurador-Geral Paulo Soares Bugarin.

TOMADA DE CONTAS ESPECIAL. PROGRAMA FARMÁCIA POPULAR DO BRASIL. IRREGULARIDADES NA EXECUÇÃO DO PROGRAMA. CITAÇÃO DA EMPRESA. REJEIÇÃO DAS ALEGAÇÕES DE DEFESA. EXCLUSÃO DE EDUARDO TASSINARI DE LEMOS E DE DOUGLAS LUIZ FOLETTO, COMO PESSOA FÍSICA, DO ROL DE RESPONSÁVEIS. CONTAS IRREGULARES. DÉBITO. MULTA.

TOMADA DE CONTAS ESPECIAL (TCE)

Secretaria de Controle Externo de Tomada de Contas Especial (SecexTCE).

Trata-se de Tomada de Contas Especial instaurada pelo Fundo Nacional de Saúde (FNS) em desfavor da Empresa Douglas Luiz Foletto - ME, solidariamente com Douglas Luiz Foletto e Eduardo Tassinari Lemos, em razão da aplicação irregular de recursos do Sistema Único de Saúde (SUS) no âmbito do Programa Farmácia Popular do Brasil - Aqui Tem Farmácia Popular (PFPB) , no período de janeiro/2013 a julho/2014.
2.	Em auditoria realizada pelo Departamento Nacional de Auditoria do SUS (Denasus) , conforme o Relatório de Auditoria 15571 (peça 10) , foram apuradas as seguintes irregularidades na execução do PFPB pela Empresa Douglas Luiz Foletto - ME:
	a) ausência de comprovação, por meio de notas fiscais, da aquisição da totalidade de medicamentos e correlatos com registro de dispensação - Débito: R$ 211,20 (Constatação 397639) ;
	b) não apresentação dos cupons fiscais vinculados e correspondentes prescrições médicas em meio físico, magnético e/ou arquivo digitalizado, referentes aos medicamentos dispensados - Débito: R$ 226.640,40 (Constatação: 397647) ;
	c) dispensação de medicamentos em nome de pessoas falecidas, identificadas com base nos dados do Sistema Informatizado de Óbitos - SISOBI, do Ministério da Previdência Social - Débito: R$ 1.763,42 (Constatação: 397649) .
3.	Ante o não saneamento dessas irregularidades na fase interna, o SUS instaurou a presente tomada de contas especial, imputando-se o débito apurado à sociedade empresarial, solidariamente com Douglas Luiz Foletto e Eduardo Tassinari Lemos, sócios da Empresa Douglas Luiz Foletto - ME.
4.	No âmbito deste Tribunal, foi promovida a citação da empresa, na pessoa do seu representante legal, uma vez que; à época das ocorrências, o seu sócio Eduardo Tassinari Lemos já havia deixado a composição societária, e sua constituição havia sido alterada para empresa individual de propriedade de Douglas Luiz Foletto (peça 44) .
5.	A SecexTCE, por meio da instrução transcrita no relatório integrante desta deliberação, analisou as alegações de defesa apresentadas em resposta à citação, propondo a sua rejeição integral. Dessa forma, propõe julgar irregulares as presentes contas, imputando-se débito no valor apurado à empresa, além de aplicar-lhe a multa prevista no art. 57 da Lei 8.443/1992. O Ministério Público junto ao TCU avalizou a proposta da unidade técnica.
6.	Acolho o encaminhamento alvitrado pela unidade técnica, cuja análise adoto como parte das minhas razões de decidir, sem prejuízo de fazer ajuste quanto à proposta de parcelamento da dívida.
7.	Entendo que a SecexTCE refutou adequadamente as alegações de defesa apresentadas, razão pela qual deixo de tecer considerações adicionais sobre cada argumento pontuado pelo representante legal da empresa. O que se verifica é que não foram trazidos aos autos os elementos necessários à descaracterização do débito apurado em razão do descumprimento das normas aplicáveis ao PFPB, especialmente a Portaria GM/MS 971/2012. Em razão das irregularidades apontadas na auditoria do Denasus, restou não comprovada a aquisição e distribuição dos medicamentos arrolados, o que justifica a impugnação dos valores cobrados pela empresa no âmbito do programa.
8.	Quanto ao pedido de parcelamento da dívida em sessenta parcelas, com fundamento no art. 10 da Lei 10.522/2002, a unidade técnica avalia que tal Lei, por se tratar de dívidas administradas pelas autoridades fazendárias, não se aplica ao presente caso, em que o débito apurado decorre de dano ao erário em sede de contas especiais perante este Tribunal. Dessa forma, o parcelamento solicitado deve ser regido pelas disposições do art. 217 do Regimento Interno do TCU. Entretanto, em que pesem essas considerações, a SecexTCE propõe, em caráter excepcional, o deferimento do parcelamento na forma solicitada, levando-se em conta tratar-se de empresário individual e, ainda, a materialidade da dívida.
9.	Verifico, entretanto, que o próprio requerente solicitou que, caso não fosse acolhido o parcelamento em sessenta parcelas, fosse autorizado o pagamento em trinta e seis parcelas na forma do art. 217 do Regimento Interno do TCU. Assim, entendo que não se deve, desde já, dar tratamento excepcional ao pedido, afastando-se a incidência da normatização aplicável ao caso (art. 26 da Lei 8.443/1992, c/c o art. 217 do RI/TCU) , quando o próprio solicitante admite a possibilidade de atendimento do seu pleito nos termos desses dispositivos.
10.	Cumpre esclarecer, ainda, que embora tenha, no Despacho à peça 33, datado de 4/7/2018, me inclinado por considerar a relação dos partícipes no âmbito do PFPB como de natureza contratual, o que levou à citação apenas da empresa, exonerando de responsabilidade seu sócio, é forçoso reconhecer a evolução da jurisprudência do Tribunal, que, desde então, se consolidou no sentido de considerar a mencionada relação de natureza convenial. Todavia, entendo que a não citação do sócio da empresa traz pouco prejuízo prático no presente caso, visto que à época dos fatos, ela já estava constituída como empresa individual, não havendo distinção, portanto, entre a pessoa jurídica da empresa e a pessoa física do seu sócio administrador. 
11.	Não incide no presente caso a prescrição da pretensão punitiva, nos termos do Acórdão 1441/2016-TCU-Plenário, tendo em vista que as irregularidades objeto desta TCE ocorreram no período de janeiro/2013 a julho/2014, não tendo transcorrido, portanto, o prazo prescricional de dez anos até a data do ato que ordenou a citação.
12.	Também não há que se falar em prescrição da pretensão ressarcitória, mesmo em face do entendimento do Supremo Tribunal Federal exarado por ocasião do julgamento do RE 636.886/AL. Na mencionada decisão, conforme confirmado no julgamento dos embargos de declaração opostos pela Advocacia-Geral da União, o Ministro Alexandre de Moraes, relator do processo, anotou que  "[a]  pretensão  de  ressarcimento  ao  erário  em  face  de  agentes públicos reconhecida em acórdão de Tribunal de Contas prescreve na forma da Lei 6.830/1980 (Lei de Execução Fiscal) ". Portanto, o enunciado se refere à fase de execução judicial do título executivo decorrente de deliberação do Tribunal de Contas, uma vez que a prescrição se dá na forma da Lei 6.830/1980 (Lei de Execuções Fiscais) . 
13.	O Plenário do STF, em julgamento virtual encerrado no dia 20/8/2021, rejeitou os Embargos de Declaração opostos pela Advocacia-Geral da União contra o referido julgado, por 8 votos a 2, vencidos os Ministros Luís Roberto Barroso e Édson Fachin apenas na tese de que a decisão deveria modular efeitos prospectivos. Nessa oportunidade o Relator da matéria, Ministro Alexandre de Moraes, pontuou o seguinte em seu voto, no que foi acompanhado pelos demais votos vencedores:
	" (...) 
	Os argumentos acima elencados conduzem à conclusão no sentido de que a pretensão executória de título executivo proveniente de decisão do TCU da qual resulte imputação de débito ou multa é prescritível; e, portanto, a ela se aplica o prazo prescricional da Lei de Execução Fiscal.
	Nenhuma consideração houve acerca do prazo para constituição do título executivo, até porque esse não era o objeto da questão cuja repercussão geral foi reconhecida no Tema 899, que ficou adstrito, como sobejamente já apontado, à fase posterior a formação do título.
	Reitere-se: Após a conclusão da tomada de contas, com a apuração do débito imputado ao jurisdicionado, a decisão do TCU formalizada em acórdão terá eficácia de título executivo e será executada conforme o rito previsto na Lei de Execução Fiscal (Lei 6.830/1980) , por enquadrar-se no conceito de dívida ativa não tributária da União, conforme estatui o art. 39, § 2º, da Lei 4.320/1964.
	Assim, são impertinentes as alegações do embargante no sentido de que devem ser esclarecidos o regramento, bem como os marcos inicial, suspensivos e interruptivos do prazo de prescrição, aplicáveis para o exercício da pretensão punitiva pelo TCU." 
	(...) (RE 636886 ED; Rel. o Ministro Alexandre de Moraes) (grifos acrescidos) .
14.	A decisão não atinge, portanto, a fase constitutiva do título executivo, a cargo dos Tribunais de Contas, mas sim a fase de sua execução, no âmbito do Poder Judiciário. Mantém-se, assim, jurisprudência deste Tribunal, conforme a Súmula 282, estabelecendo que as ações de ressarcimento movidas pelo Estado contra os agentes causadores de dano ao erário são imprescritíveis.
15.	Por fim, nos termos do art. 16, § 3º, da LO/TCU, c/c o § 7º do art. 209 do RI/TCU, deve ser enviada cópia da deliberação proferida nestes autos à Procuradoria da República no Estado do Espírito Santo para o ajuizamento das ações que considere cabíveis.
	Ante o exposto, manifesto-me por que o Tribunal aprove o Acórdão que ora submeto à apreciação deste Colegiado.
TCU, Sala das Sessões, em 5 de outubro de 2021.
AUGUSTO SHERMAN CAVALCANTI 
Relator